---
title: "Computerübung - Naïve Bayes-Klassiﬁkation"
author: "Daniel Stepanovic"
format: pdf
editor: visual
---

# Ausgangssituation

In dieser Analyse soll untersucht werden, ob ein Unternehmen im vergangenen Jahr **Gewinn** oder **Verlust** gemacht hat durch das **Alter des CEOs** und den **erzielten Umsatz** prognostiziert werden kann.

Enthalten sind folgende Variablen: - `ergebnis`: nominalskaliert (Kategorien: „Gewinn“, „Verlust“) - `alter`: ordinalskaliert (Kategorien: „bis 49 Jahre“ \< „50–64“ \< „65+“) - `umsatz`: ordinalskaliert (Kategorien: „\<5 Mrd.“ \< „5 bis \<10 Mrd.“ \< „≥ 10 Mrd.“)

Ziel ist es: - eine **deskriptive Analyse** durchzuführen - ein **Naïve-Bayes-Klassifikationsmodell** zu erstellen - das Modell **für beide Klassen getrennt zu evaluieren** - und **eine Vorhersage** für den Fall `alter = bis 49 Jahre` und `umsatz = >= 10 Mrd.` durchzuführen.

# Datenmanagement

Die Daten wurden mit `read.table()` eingelesen:

```{r}
daten = read.table("wi23b095.txt", header = TRUE, sep="|", stringsAsFactors = TRUE)
head(daten)
```

Prüfen auf fehlende Werte

```{r}
summary(daten)
```
In den Daten sind 11 unvollständige Daten enthalten, diese werden für die Analyse entfernt.

Entfernung der fehlenden Werte

```{r}
daten = na.omit(daten)
```

# Absolute Häufigkeiten

```{r}
tab1 = with(daten, table(ergebnis, alter))
mar.tab1 = addmargins(tab1)
mar.tab1
```

-   74 von 85 Unternehmen machen Gewinn, nur 11 Verlust -\> starke Klassenungleichverteilung
-   CEOs zwischen 50–64 Jahren führen am häufigsten Firmen (62 Fälle)
-   In der Altersgruppe 65+ gibt es keine Verluste
-   CEOs unter 49 Jahren haben 2 Verluste bei 11 Gewinnen, diese Gruppe ist jedoch klein (nur 13 Fälle)

Alter scheint einen leichten Einfluss zu haben, vor allem da bei älteren CEOs keine Verluste auftreten.

```{r}
tab2 = with(daten, table(ergebnis, umsatz))
mar.tab2 = addmargins(tab2)
mar.tab2
```

-   Unternehmen mit höherem Umsatz (≥ 10 Mrd.) erzielen fast immer Gewinn (26 von 28 Fällen)
-   Verluste treten häufiger bei niedrigem (\<5 Mrd.) oder mittlerem Umsatz (5–10 Mrd.) auf
-   In der Kategorie \<5 Mrd.: 26 Gewinn, 5 Verlust
-   In der Kategorie ≥10 Mrd.: 26 Gewinn, 2 Verlust

Umsatz ist ein guter Prädiktor für das Ergebnis, je höher der Umsatz, desto größer die Gewinnwahrscheinlichkeit.

\newpage

# Bedingte relative Häufigkeiten

## Einfluss der einzelnen Prädiktoren

Zuerst wird untersucht, wie sich das Alter der CEOs auf das Ergebnis auswirkt:

```{r}
spineplot(ergebnis ~ alter, data = daten)
```

Bei CEOs der Gruppe „65+“ traten in der Stichprobe keine Verluste auf. Die Altersgruppe „50–64“ ist am häufigsten vertreten und enthält auch die meisten Verluste in absoluten Zahlen. Die Gruppe „bis 49 Jahre“ ist insgesamt kleiner, weist jedoch anteilig ebenfalls Verluste auf.

\newpage

Jetzt der Einfluss des Umsatzes:

```{r}
spineplot(ergebnis ~ umsatz, data = daten)
abline(h = 0.16, col = "red", lwd = 2, lty = 2)
```

```{r}
tab = table(daten$ergebnis, daten$umsatz)
round(prop.table(tab, margin = 2)["Verlust", ] * 100, 1)
```

Die rote Linie markiert einen Verlustanteil von 16%. Die Kategorie „5 bis <10 Mrd.“ liegt mit 15,4% knapp darunter und weist den höchsten relativen Verlustanteil auf. Die Kategorie „<5 Mrd.“ liegt mit 16,1% fast genau auf der Linie, während „≥ 10 Mrd.“ mit 7,1% deutlich darunter liegt.

Je höher der Umsatz, desto geringer ist tendenziell das Verlustrisiko. Umsatz ist somit ein starker und relevanter Prädiktor.

\newpage

## Gemeinsamer Einfluss beider Prädiktoren

```{r}
tab3 = with(daten, table(alter, umsatz, ergebnis))
prop.table(tab3, margin = c(1,2))
```
Der Gewinnanteil steigt mit dem Umsatz, besonders in der Altersgruppe „50–64“. In der Gruppe „65+“ treten keine Verluste auf, unabhängig vom Umsatz. Die gemeinsame Betrachtung zeigt deutlich, dass bestimmte Kombinationen aus Alter und Umsatz besonders gewinnträchtig sind.

\newpage

Dargestellt in einem Doubledecker-Plot:

```{r}
library(vcd)
doubledecker(ergebnis ~ alter + umsatz, data = daten)
```

In der Altersgruppe „65+“ treten praktisch keine Verluste auf, unabhängig vom Umsatz. In der Gruppe „50–64“ zeigen Unternehmen mit höheren Umsätzen („≥ 10 Mrd.“) deutlich geringere Verlustraten als solche mit mittleren oder niedrigen Umsätzen. Diese Unterschiede verdeutlichen den interaktiven Einfluss der beiden Prädiktoren Alter und Umsatz.

\newpage

# Klassifikation mit Naïve Bayes

```{r}
library(e1071)
set.seed(42)
ind = sample(1:nrow(daten), 0.7 * nrow(daten))
train = daten[ind, ]
test = daten[-ind, ]
modell = naiveBayes(ergebnis ~ alter + umsatz, data = train)
modell
```
Die A-priori-Wahrscheinlichkeiten zeigen, dass der Großteil der Unternehmen Gewinne erzielt (ca. 86%) und nur ca. 14% Verluste ausweist.

Bei den bedingten Wahrscheinlichkeiten erkennt man:
- In der Altersgruppe „65+“ treten keine Verluste auf (Verlust-Wahrscheinlichkeit = 0)
- CEOs im Alter 50–64 haben eine vergleichsweise höhere Wahrscheinlichkeit für Verluste (ca. 75%)
- In der Gruppe bis 49 Jahre ist der Verlustanteil bei 25%

Beim Umsatz:
- Unternehmen mit „<5 Mrd.“ Umsatz zeigen eine Verlustwahrscheinlichkeit von 25%
- Bei „≥ 10 Mrd.“ sinkt diese auf 25%
- „5 bis <10 Mrd.“ weisen die höchste Verlustwahrscheinlichkeit auf (50%)

# Performance-Evaluierung

```{r}
pred = predict(modell, test)
library(caret)
confusionMatrix(pred, test$ergebnis, mode = "prec_recall")
```
Das Modell erzielt eine Accuracy (Trefferquote) von 88%, was zunächst sehr hoch wirkt. Allerdings liegt die No Information Rate (NIR) ebenfalls bei 88%, was bedeutet, dass ein Modell, das immer „Gewinn“ vorhersagt, eine ähnliche Genauigkeit erreichen würde.

- Der Recall (Wiederfindungsrate) für „Gewinn“ beträgt 100%. Das heißt, alle tatsächlichen Gewinn-Unternehmen im Testdatensatz wurden korrekt erkannt
- Die Precision für „Gewinn“ liegt bei 88%, was bedeutet, dass 88% der als „Gewinn“ vorhergesagten Unternehmen tatsächlich Gewinne erzielt haben
- Der F1-Wert, der Precision und Recall kombiniert, liegt mit 0.94 ebenfalls sehr hoch

Problematisch ist jedoch, dass keine Verluste erkannt wurden (alle drei Verluste wurden als Gewinn klassifiziert). Dies zeigt sich in der Balanced Accuracy, die nur 50% beträgt.

Insgesamt lässt sich festhalten: Das Modell ist stark auf die dominante Klasse „Gewinn“ fokussiert und erkennt Gewinne sehr zuverlässig, während Verluste systematisch übersehen werden. Das ist eine direkte Folge der unbalancierten Datenverteilung (viele Gewinne, wenige Verluste).


## Modellbewertung: Verlust

```{r}
confusionMatrix(pred, test$ergebnis, mode = "prec_recall", positive = "Verlust")
```
Wenn „Verlust“ als positive Klasse betrachtet wird, zeigt sich die Schwäche des Modells sehr deutlich:

- Der Recall (Wiederfindungsrate) für Verluste beträgt 0%, d.h. kein einziger tatsächlicher Verlustfall wurde erkannt
- Die Precision ist nicht definiert (NA), da das Modell niemals „Verlust“ vorhersagt (es gibt keine Vorhersagen für diese Klasse)
- Der F1-Wert kann deshalb ebenfalls nicht berechnet werden (NA)
- Die Balanced Accuracy beträgt nur 50%, was einem Zufallsniveau entspricht

Fazit: Das Modell ist völlig ungeeignet, um Verluste vorherzusagen. Es klassifiziert alle Beobachtungen als „Gewinn“, was ein typisches Problem bei stark unbalancierten Daten ist (hier: sehr wenige Verluste).

\newpage

# Vorhersage

```{r}
neu = data.frame(alter = "bis 49 Jahre", umsatz = ">= 10 Mrd.")
predict(modell, neu)
predict(modell, neu, type = "raw")
```

Für ein Unternehmen mit einem CEO unter 49 Jahren und einem Umsatz von ≥ 10 Mrd. prognostiziert das Modell mit einer Wahrscheinlichkeit von 88% einen Gewinn. Die Wahrscheinlichkeit für einen Verlust liegt nur bei 12%.

Das Modell bewertet in diesem Fall die Kombination aus jungem CEO und hohem Umsatz als klar gewinnträchtig.

# Fazit

Die Analyse zeigt, dass sich das Unternehmensergebnis teilweise durch Alter und Umsatz vorhersagen lässt. Besonders der Umsatz hat einen deutlichen Einfluss auf die Erfolgswahrscheinlichkeit. Der Doubledecker-Plot verdeutlicht den gemeinsamen Einfluss beider Prädiktoren.

Das Modell eignet sich gut zur Identifikation von Gewinnunternehmen, weist jedoch klare Schwächen bei der Erkennung von Verlusten auf, insbesondere aufgrund der unausgeglichenen Klassenverteilung. Verbesserungen wären beispielsweise durch Oversampling, die Anpassung der Klassengewichte oder den Einsatz alternativer Klassifikationsverfahren möglich.
